臺灣高等法院民事判決
110年度重上更一字第57號
上  訴  人  游旺欉  
訴訟代理人  李佳翰律師
複  代理人  林奕辰律師
訴訟代理人  張耕豪律師
            高大凱律師
被  上訴人  孝恩股份有限公司

法定代理人  黃浴沂  
            李清林  
訴訟代理人  李秋銘律師
上列當事人間請求返還代墊款事件，上訴人對於中華民國106年8
月29日臺灣宜蘭地方法院105年度重訴字第27號第一審判決提起
上訴，並為訴之追加，經最高法院第一次發回更審，本院於110
年10月26日言詞辯論終結，判決如下：
    主      文
上訴及追加之訴均駁回。
第二審（含追加之訴部分）及發回前第三審訴訟費用（除確定部
分外），由上訴人負擔。
    事實及理由
壹、程序方面
一、按公司與董事間訴訟，除法律另有規定外，由監察人代表公
    司，股東會亦得另選代表公司為訴訟之人，公司法第213條
    定有明文。查上訴人為被上訴人之董事長，此有被上訴人之
    基本資料查詢結果在卷可參（見原審卷第78、79頁、本院卷
    第589頁），是本件訴訟由被上訴人之監察人黃浴沂、李清
    林為其法定代理人，應無不合，先予敘明。
二、次按第二審程序中為訴之變更或追加，非經他造同意，不得
    為之，但請求之基礎事實同一者，不在此限，民事訴訟法第
    446條第1項、第255條第1項第2款分別定有明文。查上訴人
    於原審就請求被上訴人給付新臺幣（下同）995萬元（下稱
    系爭款項）本息部分，係依民法第478條後段、第176條第1
    項、第179條等規定而為請求，嗣於本院前審（下稱前審）
    追加依民法第546條第1項為請求權基礎，經核與原請求之基
    礎事實均屬相同，揆諸前開規定，自堪准許。
貳、實體方面
一、上訴人主張：上訴人為被上訴人之董事長，因被上訴人資金
    不足，上訴人遂以消費借貸之意思，於民國92年6月11日，
    自上訴人之合作金庫銀行宜蘭分行帳號0000000000000號帳
    戶（下稱上訴人合庫帳戶）內，提領現金995萬元，存入被
    上訴人之合作金庫銀行宜蘭分行帳號0000000000000號帳戶
    （下稱被上訴人合庫帳戶），以供被上訴人支付訴外人慶峰
    營造有限公司（下稱慶峰公司）之納骨塔工程費用9,990,29
    5元，詎被上訴人迄今未清償前揭借款。又縱認兩造間無消
    費借貸關係存在，因上訴人為被上訴人之董事長，基於委任
    關係有促成納骨塔興建之必要，故其以自己之資金作為給付
    工程款之資金來源，被上訴人亦應負償還之責；再退步而言
    ，上訴人為被上訴人支付興建納骨塔之工程款，以使被上訴
    人之納骨塔工程得順利興建完成，上訴人亦得依無因管理或
    不當得利之法律關係，請求被上訴人返還該筆款項。爰依民
    法第478條、第546條第1項、第176條第1項、第179條等規定
    ，請求被上訴人給付995萬元，及自105年4月29日起至清償
    日止，按年息5%計算之利息。
二、被上訴人則以：上訴人自92年4月7日起至94年12月31日止，
    擔任被上訴人之董事長兼執行董事，此期間內被上訴人之款
    項支出均由上訴人為之。上訴人雖稱其於92年6月11日，自
    上訴人合庫帳戶中提領995萬元後，存入被上訴人合庫帳戶
    ，然觀諸上訴人合庫帳戶之資金來源，係由上訴人於92年5
    月30日、同年6月5日分別以現金各1,000萬元匯入，而上開
    各1,000萬元之現金則為訴外人即被上訴人董事簡連發同日
    自其宜蘭縣員山鄉農會帳號00000000000000帳戶（下稱簡連
    發員山鄉農會帳戶）內提領後，立即交付予上訴人，且簡連
    發前述2,000萬元資金來源，乃其持被上訴人所簽發如附表
    所示之支票兌現後所得款項，是前述995萬元之資金來源，
    實際上仍為被上訴人，而非上訴人自有款項，則上訴人將本
    屬被上訴人之資金，透過上開方式回流至被上訴人合庫帳戶
    內，自難認係上訴人借貸或為被上訴人代墊之款項，且系爭
    款項與被上訴人給付予慶峰公司之工程款9,990,295元，金
    額並不相同，亦無法證明係作為給付慶峰公司工程款之用；
    上訴人於95年1月1日卸任執行董事職務，改由簡連發擔任執
    行董事後，因上訴人主張其擔任執行董事期間曾為被上訴人
    代墊款項合計3,804,436元，被上訴人遂於兩造結算後，分
    別開立發票日為95年2月7日、95年5月5日，面額分別為300
    萬、804,436元，票號依序為000000000、000000000之支票2
    紙交付上訴人，並經上訴人提示兌現，足見上訴人為被上訴
    人支出之所有代墊款，均已經雙方結算清償完畢；被上訴人
    合庫帳戶曾於92年6月16日支出現金3,505,686元、272,594
    元，當時公司大小章均由上訴人保管，且上訴人迄未說明上
    開款項之用途，亦堪認此部分應係作為清償上訴人相關款項
    之用等語，資為抗辯。　　
三、原審就上訴人前揭請求，為其敗訴之判決。上訴人不服，提
    起上訴，聲明：㈠原判決（除確定部分外）關於駁回上訴人
    後開第二項之訴部分廢棄。㈡被上訴人應給付上訴人995萬元
    ，及自105年4月29日起至清償日止，按年息5%計算之利息。
    ㈢願供擔保請准宣告假執行。被上訴人答辯聲明：㈠上訴駁回
    。㈡如受不利判決，願供擔保請准宣告免為假執行（原判決
    關於駁回上訴人逾上開請求部分，經上訴人提起上訴後，業
    經本院以106年度重上字第809號判決駁回其上訴，上訴人再
    提起上訴，復經最高法院以109年度台上字第1029號駁回上
    訴人該部分之上訴，故已告確定，非本院審理範圍，不予贅
    述）。
四、兩造不爭執事項（見本院卷第328-329頁）：
  ㈠簡連發分別於92年5月28日、92年6月2日，在簡連發員山鄉農
    會帳戶内，兌現被上訴人所開立金額各1,000萬元之支票（
    見本院卷第59、61頁）。
  ㈡簡連發分別於92年5月30日10點6分、92年6月5日10點28分，
    自簡連發員山鄉農會帳戶各提領1,000萬元（見前審卷一第2
    99、300頁）。
  ㈢上訴人分別於92年5月30日10點10分、92年6月5日10點29分，
    於員山鄉農會各匯款1,000萬元至上訴人合庫帳戶内（見前
    審卷一第301-304頁）。
  ㈣上訴人於92年6月11日，自上訴人合庫帳戶提領995萬元，並
    於同日將995萬元存入被上訴人合庫帳戶内（見原審卷第17
    、18頁）。
五、本院之判斷
    兩造均同意簡化本件爭點之項目（本院卷第329頁），茲分 
     述如下：
  ㈠上訴人得否依民法第478條規定，請求被上訴人返還995萬元
    ？
　1.按稱消費借貸者，謂當事人一方移轉金錢或其他代替物之所
    有權於他方，而約定他方以種類、品質、數量相同之物返還
    之契約。民法第474條第1項定有明文。是消費借貸於當事人
    間必本於借貸之意思合致，而有移轉金錢或其他代替物之所
    有權於他方之行為，始得當之。倘當事人主張與他方有消費
    借貸關係存在者，自應就該借貸意思互相表示合致及借款業
    已交付之事實，均負舉證之責任（最高法院108年度台上字
    第2026號判決意旨參照）。準此，上訴人主張兩造間有995
    萬元之消費借貸關係存在，既為被上訴人所否認，自應由上
    訴人就兩造間確有消費借貸之意思合致，且其係基於該合意
    而將995萬元交付予被上訴人之事實，負舉證之責。
  2.上訴人主張其於92年6月11日，自上訴人合庫帳戶提領995萬
    元，並於同日將995萬元存入被上訴人合庫帳戶等情，業據
    其提出被上訴人合庫帳戶歷史交易明細、上訴人合庫帳戶存
    摺等為證（見原審卷第17、18頁），且為被上訴人所不爭執
    ，固堪信為真實。
　3.然查，依前揭上訴人合庫帳戶存摺所示，該帳戶之存款餘額
    於92年5月21日僅有7,395元，嗣分別於92年5月30日、同年6
    月5日由上訴人各匯款1,000萬元至該帳戶等情，有上訴人合
    庫帳戶存摺、匯款申請書等在卷可憑（見原審卷第18頁、前
    審卷一第303、304頁）；而被上訴人董事之一簡連發亦於92
    年5月30日、同年6月5日分別自其員山鄉農會帳戶各提領1,0
    00萬元乙節，亦有取款憑條2紙附卷可佐（見前審卷一第299
    、300頁）。且觀諸上開取款憑條及匯款申請書之內容，簡
    連發係於92年5月30日10點6分在員山鄉農會提領1,000萬元
    ，同日10點10分，上訴人即在員山鄉農會將1,000萬元匯入
    上訴人合庫帳戶；另簡連發於92年6月5日10點28分在員山鄉
    農會提領1,000萬元，同日10點29分，上訴人亦在員山鄉農
    會將1,000萬元匯入上訴人合庫帳戶，換言之，上訴人兩次
    以現金1,000萬元匯入上訴人合庫帳戶之時間，均緊接於簡
    連發各提領1,000萬元現金之數分鐘後，且兩人提款及匯款
    之地點均在員山鄉農會，衡情已難認兩者間無任何關連存在
    。況查，簡連發業於本院到庭結證稱：其於92年5月30日及
    同年6月5日係與上訴人一起至員山鄉農會，上訴人就在其旁
    邊，92年5月30日之匯款申請書不是其筆跡，92年6月5日之
    匯款申請書則為其筆跡，其分別提領1,000萬元交給上訴人
    匯入上訴人合庫帳戶，係因上訴人稱要作帳用等語（見本院
    卷第134、135頁），經核與前述取款憑條及匯款申請書之內
    容均為相符，應屬可信。是依簡連發前開證言，可知上訴人
    於92年5月30日及同年6月5日匯入其合庫帳戶內之各1,000萬
    元，確為簡連發於上開日期分別自其員山鄉農會帳戶提領之
    1,000萬元無訛。上訴人雖仍堅稱上述各1,000萬元之款項，
    為其自有資金，與簡連發無關云云，惟始終無法提出上開金
    錢來源之明確證據，是其空言否認上情，自難認可採。
　4.又查，關於簡連發員山鄉農會帳戶中上述各1,000萬元之資
    金來源，乃由上訴人以作帳為由，先將被上訴人所簽發如附
    表所示之支票2紙交付予簡連發，再經簡連發於92年5月28日
    、92年6月2日將該等支票存入其員山鄉農會帳戶內兌現所得
    等情，亦據證人簡連發到庭結證明確（見本院卷第134頁）
    ，復有上述支票影本存卷可考（見本院卷第59、61頁），自
    堪信屬實。是綜觀上述資金流動情形，即上訴人先將被上訴
    人所簽發如附表編號1所示之支票交付簡連發，由簡連發於9
    2年5月28日在其員山鄉農會帳戶兌現1,000萬元，再由簡連
    發於92年5月30日自其員山鄉農會帳戶提領1,000萬元，當場
    交由上訴人逕以上訴人名義匯入上訴人合庫帳戶；另由上訴
    人將被上訴人所簽發如附表編號2所示之支票交付簡連發，
    由簡連發於92年6月2日在其員山鄉農會帳戶兌現1,000萬元
    ，再由簡連發於92年6月5日自其員山鄉農會帳戶提領1,000
    萬元，當場交由上訴人逕以上訴人名義匯入上訴人合庫帳戶
    ；以及上述匯入上訴人合庫帳戶之2,000萬元，復分別經上
    訴人於92年6月11日及同年6月16日提領現金995萬元、1,000
    萬元，其中995萬元上訴人自承係提領後匯入被上訴人合庫
    帳戶等情，亦可印證簡連發所稱其兌領票款及提款、交付款
    項予上訴人之種種作為，均係配合上訴人之指示，且據上訴
    人表示係為「作帳」之用等語，確屬實情無誤。是以，被上
    訴人辯稱上訴人交付之995萬元，實際上並非上訴人之自有
    資金，而係被上訴人所有之款項，依前述方式再回流至被上
    訴人合庫帳戶等語，即屬有據，堪予採信。
　5.綜上所述，上訴人在形式上固有將995萬元存入被上訴人合
    庫帳戶之事實，然追溯其資金來源，既係來自於被上訴人，
    且相關資金流動均僅為「作帳」之用（即利用前述方式，製
    造被上訴人之資金已流出之假象，再間接使該資金回流予被
    上訴人），而欠缺除「作帳」以外之其他給付之目的，自難
    認上訴人與被上訴人間，實際上就該995萬元存有何消費借
    貸之意思合致。此外，上訴人復無法提出其他證據，以證明
    兩造間確係基於消費借貸之合意，而由上訴人交付995萬元
    予被上訴人，則揆諸前揭說明，其依民法第478條規定，請
    求被上訴人返還995萬元，自屬無據，非可准許。
　㈡承前所述，上訴人係為作帳所需，而以前述方式，將原屬被
    上訴人之資金轉出該公司後，再輾轉回流至該公司，則其基
    於上述原因，將995萬元回存至被上訴人合庫帳戶，自非因
    處理委任事務，而為被上訴人支出必要費用甚明；且亦無為
    被上訴人管理事務而支出費用，或使被上訴人獲得利益之情
    事，是上訴人依民法第546條第1項、第176條第1項、第179
    條等規定，請求被上訴人給付995萬元，自均無理由，不應
    准許。另關於兩造是否已結清上訴人相關代墊款項及已為清
    償等爭點，經核亦無再予論述之必要，併此說明。
六、綜上所述，上訴人依民法第478條、第176條第1項、第179條
    等規定，請求被上訴人給付995萬元，及自105年4月29日起
    至清償日止，按年息5%計算之利息，非屬正當，不應准許。
    從而原審所為上訴人敗訴之判決，並無不合。上訴論旨指摘
    原判決不當，求予廢棄改判，為無理由，應駁回其上訴。另
    上訴人追加依民法第546條第1項之規定為請求部分，亦無理
    由，應併予駁回。
七、本件事證已臻明確，兩造其餘之攻擊或防禦方法及所用之證
    據，經本院斟酌後，認為均不足以影響本判決之結果，爰不
    逐一論列，附此敘明。
八、據上論結，本件上訴及追加之訴均為無理由，依民事訴訟法
    第449條第1項、第78條，判決如主文。
中　　華　　民　　國　　110 　年　　11　　月　　9 　　日
                  民事第二十庭  
                        審判長法  官  周祖民
                              法  官  張永輝
                              法  官  馬傲霜
正本係照原本作成。
如不服本判決，應於收受送達後20日內向本院提出上訴書狀，其
未表明上訴理由者，應於提出上訴後20日內向本院補提理由書狀
（均須按他造當事人之人數附繕本）上訴時應提出委任律師或具
有律師資格之人之委任狀；委任有律師資格者，另應附具律師資
格證書及釋明委任人與受任人有民事訴訟法第466 條之1第1項但
書或第2項所定關係之釋明文書影本。
中　　華　　民　　國　　110 　年　　11　　月　　9 　　日

    　　　　　　　　　　　　　書記官  崔青菁

 
 
附表

編號 發票人 受款人 金額 付款人 發票日 支票號碼  1. 孝恩股份有限公司 簡連發 1,000萬元 合庫銀行宜蘭分行 92年5月28日 000000000  2. 同上 同上 同上 同上 92年6月2日 000000000